【裁判字號】    98,簡上,43
【裁判日期】    980812
【裁判案由】    確認本票債權不存在
【裁判全文】
臺灣彰化地方法院民事判決  98年度簡上字第43號
上  訴  人  乙○○○○○○
被  上訴人  甲○○
上列當事人間請求確認本票債權不存在事件，上訴人對於中華民
國98年2 月20日本院彰化簡易庭97年度彰簡字第777 號第一審判
決提起上訴，本院於中華民國98年7 月29日辯論終結，判決如下
：
    主      文
上訴駁回。
第二審訴訟費用由上訴人負擔。
    事實及理由
一、上訴人主張：
  (一)兩造間並無債權債務關係，上訴人係積欠訴外人吳進財新臺
    幣（下同）20萬元，吳進財乃簽立委託書委託被上訴人向上
    訴人索債，上訴人遂簽發交付6 張支票予被上訴人，其中面
    額33,000元的支票有4 張，面額34,000元之支票2 張，屆期
    已兌付2 張面額均33,000元的支票，其他4 張支票（付款人
    均為彰化縣花壇鄉農會信用部，票號分別為A0000000、A000
    0000、A0000000、A0000000，以下合稱系爭4 張支票）因尚
    未到期，故上訴人尚欠134,000 元未還。嗣吳進財要求上訴
    人將其餘票款一次兌付現金，並要上訴人向被上訴人領回系
    爭4 張支票，上訴人依言行事，但被上訴人要求上訴人須同
    時簽發交付1 張面額134,000 元的本票予被上訴人，等上訴
    人匯錢予吳進財全額清償後，始願返還該張面額134,000 元
    的本票，上訴人遂簽發發票日民國97年7 月1 日、到期日97
    年8 月31日、面額134,000 元之本票1 張（下稱系爭本票）
    予被上訴人。嗣後上訴人匯款3 次予吳進財，將所欠20 萬
    元完全償還後，要求被上訴人返還系爭本票，竟遭拒絕，並
    持以向上訴人催討票款，殊非合理。準此，系爭本票確是上
    訴人簽交被上訴人，託其轉交吳進財，以供擔保上訴人末清
    償吳進財之部分債款，足知兩造間確無任何債權債務關係，
    上訴人爰提起本件確認本票債權不存在訴訟。
  (二)系爭本票既然是上訴人簽發用以供擔保所欠吳進財之餘款之
    票據，只有吳進財得為執票人，吳進財為上訴人之直接後手
    ，而非前手，原判決認定吳進財係上訴人之前手而依最高法
    院49年台上字第678 號判例意旨為上訴人敗訴之判決，顯與
    事實不符而無理由。又系爭本票為上訴人交付被上訴人轉交
    予實際之債權人吳進財，被上訴人本無行使系爭本票之權利
    ，竟持以向上訴人追索票款，顯係出於惡意及詐欺取得系爭
    本票，稽之上開判例意旨，上訴人自得以與吳進財間之抗辯
    事由對抗被上訴人，原判決未審酌及此，而為上訴人敗訴之
    判決，亦顯有適用法則不當之違法。
  (三)上訴人匯款3 次予吳進財，分別匯57,000元、35,600元、12
    4,600 元入吳進財指定之訴外人林鼎鈞在臺灣中小企業銀行
    的帳戶，故上訴人所欠吳進財之20萬元債款，已全部返還完
    畢。吳進財是用電話指示上訴人匯到林鼎鈞的戶頭，合計匯
    款217,200 元是因為吳進財從大陸回來說沒有錢，要上訴人
    將系爭4 張支票尚未清償之款項共134,000 元先還給吳進財
    ，然後由上訴人到被上訴人處拿回系爭4 張支票，所以上訴
    人才先匯了124,600 元，但吳進財表示不夠錢，上訴人才又
    匯了2 次，多出來的錢是上訴人借予吳進財的等語。
二、被上訴人則以：
  (一)上訴人跟吳進財的財務關係被上訴人不清楚，吳進財原係委
    託被上訴人向上訴人要20萬元的債務，上訴人便簽發交付6
    張支票予被上訴人，而因吳進財人在大陸，所以支票由被上
    訴人提示。第一張支票兌現後，因吳進財回臺灣表示他在大
    陸要用錢，要被上訴人一次給他20萬元，所以被上訴人就給
    吳進財20萬元，而吳進財則將其他支票留在被上訴人處，由
    被上訴人處理。嗣於第二張面額33,000元之支票兌現後，上
    訴人就向被上訴人表示要將錢還給吳進財，要求要將剩餘面
    額合計13,4000 元之系爭4 張支票取回，然經被上訴人拒絕
    ，並告知被上訴人已將系爭4 張支票票款給吳進財了等語；
    後來上訴人就打電話給吳進財，並將電話交給被上訴人聽，
    因吳進財表示可以要上訴人開立系爭本票，再把支票還給上
    訴人等語，故被上訴人才於上訴人簽發系爭本票予被上訴人
    後，將系爭4 張支票交還上訴人。然迄9 月上訴人仍未將票
    款償還被上訴人，經被上訴人追討，上訴人才表示錢已經給
    吳進財了，叫被上訴人去找吳進財等語，但系爭本票是上訴
    人直接簽發給被上訴人，目的是將被上訴人所持有之系爭4
    張支票贖回去，跟他人無關，被上訴人就是系爭本票之票據
    權利人，上訴人之主張並無理由。
  (二)又上訴人雖主張已自97年7 月4 日起分3 次各匯款57,000元
    、35,600元、124,600 元予吳進財指定之受款人林鼎鈞在臺
    灣中小企業銀行的帳戶，惟此項辯解實難令人採信，因林鼎
    鈞與上訴人是否有其他債權債務關係，被上訴人並不知情；
    且林鼎鈞亦非系爭本票債權之受款人；況上開3 次匯款金額
    總計217,200 元，亦與系爭本票金額不符，難以證明二者間
    有何關係，是系爭本票債權尚無已清償之事由。
  (三)另經被上訴人跟吳進財聯絡後，才知道上訴人匯給林鼎鈞的
    款項，是因為上訴人是吳進財的雇主，上訴人匯款是用在上
    訴人自己在大陸公司的支出。
  (四)綜上所陳，上訴人之上訴為無理由等語置辯。
三、本件上訴人於原審請求(1)確認被上訴人持有上訴人所簽發之
    系爭本票債權不存在。(2)訴訟費用由被上訴人負擔。原審判
    決上訴人敗訴。上訴人不服提起上訴，並聲明：(1)原判決廢
    棄。(2)確認被上訴人持有上訴人所簽發之系爭本票債權不存
    在。(3)第一、二審訴訟費用由被上訴人負擔。被上訴人則聲
    明：(1)上訴駁回。(2)第二審訴訟費用由上訴人負擔。
四、得心證之理由：
  (一)系爭本票為上訴人簽發交付予被上訴人，及上訴人迄今並未
    將票款交付予被上訴人，且系爭本票目前仍由被上訴人持有
    之事實，為兩造所不爭執，並有系爭本票影本（原本經被上
    訴人於本院審理時當庭提出，由本院核對無誤後，已當庭發
    還被上訴人）附卷可稽，至堪確定。
  (二)本件上訴人主張系爭本票雖係其簽發交付予被上訴人，但目
    的在取回其原用以清償對吳進財所負債務之系爭4 張支票，
    故吳進財始為系爭本票之票據權利人，被上訴人非票據權利
    人，被上訴人持有系爭本票顯係出於惡意及詐欺而取得；又
    既然吳進財才是系爭本票之票據權利人，上訴人自可以對吳
    進財之抗辯事由對抗被上訴人等語；惟經被上訴人所否認，
    並辯稱：因被上訴人已將系爭4 張支票之票款給付予吳進財
    ，故吳進財已將系爭4 張支票交予被上訴人處理，被上訴人
    才是系爭4 張支票票據權利人，因此，上訴人嗣要向被上訴
    人取回系爭4 張本票時，被上訴人才不同意，是上訴人簽發
    系爭本票交付予被上訴人，用以取回被上訴人持有之系爭4
    張支票，被上訴人當然為系爭本票之票據權利人，且上訴人
    不得再以對其他人之事由對抗被上訴人等語。則本件兩造爭
    執之重點應為：(1)被上訴人是否為系爭本票之票據權利人？
    若是，則(2)上訴人得否以其已將借款另行償還吳進財為由，
    對抗被上訴人之票據權利？
  (三)經查：
  1.按所謂票據關係，係指基於票據行為所生之票據法上債權債
    務關係；而所謂票據行為，係指以發生或移轉票據權利義務
    為目的在票據上所為之要式法律行為，於發票行為應包括票
    據之作成及交付。而與票據有關，但並非票據關係者，則稱
    為非票據關係，例如票據原因關係（指當事人為何為票據行
    為之緣由）、票據資金關係（指付款人與發票人間就資金義
    務所生之補償關係）。又因票據乃文義證券及無因證券，票
    據上之權利義務，悉依票上所載文義定之，與其基礎之原因
    關係各自獨立，票據上權利之行使，不以其原因關係存在為
    前提，故票據關係與票據原因關係及票據資金關係是分離而
    獨立的，彼此不影響成立及效力，僅在符合法律規定時（如
    票據法第13、14條規定），始發生得否援引票據原因關係對
    抗票據權利之問題。易言之，因票據之文義性及無因性，本
    票票據關係之發生及其效力，應專以本票記載及本票發票行
    為決定之，當發票人簽發本票交付予執票人收執時，該本票
    之票據關係即發生在發票人與收受本票之執票人間，而與簽
    發票據之原因關係為何無關，此為票據關係之常態。
  2.次按當事人主張有利於己之事實，就其事實有舉證之責任，
    民事訴訟法第277 條前段定有明文。又事實有常態與變態之
    分，其主張常態事實者無庸負舉證責任，反之，主張變態事
    實者，則須就其所主張之事實負舉證責任。而所謂支票，係
    指發票人簽發一定之金額，委託金融業者於見票時，無條件
    支付與受款人或執票人之票據，是以支票之交付作為支付工
    具，以代現金之給付，係屬常態，上訴人主張其交付系爭支
    票與被上訴人僅係交其保管，即屬變態之事實，應由上訴人
    就此變態之事實負舉證責任（最高法院86年度台上字第891
    號判決意旨參照）。可知，倘本票發票人主張收受本票之執
    票人並非票據權利人，此一變態事實自應由為此主張之發票
    人負舉證責任。查系爭本票既是上訴人直接簽發交付予被上
    訴人，票據關係存在上訴人與被上訴人間即屬常態；至上訴
    人雖主張系爭本票係要簽發予吳進財，只是交付予被上訴人
    代為收受等語，惟此既經被上訴人否認，上訴人自應就此主
    張為必要之舉證；而上訴人雖提出被上訴人前曾受吳進財委
    託向其催討債務之委託書為證，然此委託書僅能證明上訴人
    簽發上開支票6 張予被上訴人，目的在清償其對吳進財債務
    之事實，尚不能證明被上訴人簽發系爭本票交付予被上訴人
    ，被上訴人是代吳進財收受系爭本票之事實；此外，上訴人
    就其簽發系爭本票係要交付予吳進財之事實主張，又未能舉
    出他證以實其說，本院實無從為有利上訴人之認定。則系爭
    本票目前仍由被上訴人持有既如上述，是被上訴人主張其為
    系爭本票票據權利人，應堪採信；上訴人主張被上訴人非票
    據權利人，委不足採。
  3.再按以惡意或有重大過失取得票據者，不得享有票據上之權
    利。無對價或以不相當之對價取得票據者，不得享有優於其
    前手之權利，票據法第14條固有明文。惟票據法第14條所謂
    以惡意取得票據者，不得享有票據上之權利，係指從無權處
    分人之手，受讓票據，於受讓當時有惡意之情形而言。如從
    有正當處分權人之手受讓票據，係出於惡意時，亦僅生票據
    法第13條但書所規定，票據債務人得以自己與發票人或執票
    人之前手間所存人的抗辯之事由，對抗執票人而已，自不生
    執票人不得享有票據上權利之問題（最高法院90年度台簡上
    字第34號判決意旨參照）。則系爭本票既係由上訴人所親自
    簽發，並直接交付予被上訴人收受，因上訴人係有權以自己
    名義簽發系爭本票之人，是被上訴人自可直接取得系爭本票
    之票據權利，而無票據法第14條所謂不得享有票據上之權利
    或不得享有優於其前手之權利可言，上訴人此部分之主張，
    無足憑採。
  4.又按票據債務人不得以自己與發票人或執票人之前手間所存
    抗辯之事由對抗執票人。但執票人取得票據出於惡意者，不
    在此限，票據法第13條定有明文。另票據債務人以其自己與
    執票人間所存抗辯之事由對抗執票人，固為法之所許，然本
    件被上訴人，係以他人與執票人間所存抗辯之事由對抗執票
    人之上訴人，於法不能謂為有據。票據債務人（背書人）以
    其自己與執票人間所存抗辯之事由，對抗執票人，固為法之
    所許，然背書人以發票人與執票人間所存抗辯之事由，對抗
    執票人，則為支票為無因證券之性質所不容，最高法院亦著
    有47年台上字第1621號、73年台上字第4364號判例意旨可資
    參照。可知，票據債務人除有票據法第13條但書之情形，可
    以自己與發票人或執票人之前手間所存抗辯之事由對抗執票
    人外，僅能以自己與執票人間之事由對抗執票人，不得以自
    己與他人之事由、或他人與執票人之事由對抗執票人。本件
    上訴人與被上訴人即為系爭本票之直接前後手，上訴人並為
    系爭本票發票人之事實，業經本院確認如上，則上訴人得據
    以對抗被上訴人之事由，自僅限於上訴人與被上訴人間之事
    由為限，是上訴人援引其與訴外人吳進財間之事由，主張因
    其已將欠吳進財之債務清償完畢，故被上訴人系爭本票債權
    已不存在等語，即非有據；更何況上訴人提出用以證明其清
    償吳進財債務之匯款證明合計金額為217,200 元，與其主張
    為其積欠吳進財借款擔保之系爭本票金額13,4000 元亦明顯
    不符，更顯見上訴人主張之不可採信。
  (四)綜上，系爭本票之票據關係是直接存在上訴人與被上訴人間
    ，被上訴人即為系爭本票之票據權利人，而上訴人應不得援
    引其與吳進財間之事由對抗被上訴人乙節，應堪確定；此外
    ，上訴人又未能舉證證明被上訴人持有系爭本票，有何債權
    已不存在之事實，是本院認上訴人就其主張之舉證責任尚有
    不足，無從為上訴人主張有理由之認定。從而，上訴人訴請
    確認被上訴人持有上訴人所簽發之系爭本票債權不存在，洵
    屬無據，為無理由，應予駁回。原審為上訴人敗訴之判決，
    理由雖略有不同，但結論並無二致。上訴意旨指摘原判決不
    當，求予廢棄改判，為無理由，應予駁回。
五、本件事證已臻明確，兩造其餘主張及舉證，經本院審酌後認
    與判決結果無影響，爰不另一一論述，附此敘明。
六、訴訟費用之負擔：依民事訴訟法第436 條之1 第3 項，第44
    9 條第1 項，第78條，判決如主文。
中    華    民    國    98    年    8     月    12    日
                  民事第二庭  審判長法  官  邱月嬌
                                    法  官  林秉暉
                                    法  官  吳永梁
以上正本係照原本作成。
不得上訴。
中    華    民    國    98    年    8     月    17    日
                                    書記官  陳美敏


司法院資訊處製作；財團法人民間司法改革基金會備份。
